【裁判字號】    88,自,48
【裁判日期】    890609
【裁判案由】    詐欺等
【裁判全文】
臺灣桃園地方法院刑事判決                            八十八年度自字第四八號
    自  訴  人  丙○○○
    被      告  丁○○
                甲○○
右列被告因詐欺等案件，經自訴人提起自訴，本院判決如左：
        主  文
丁○○、甲○○均無罪。
        理  由
一、自訴意旨略以：被告丁○○、甲○○夫妻二人於八十四年一月起參與自訴人為會
    首之互助會新台幣（下同）五千元、一萬元、二萬元共八會，被告二人每次標會
    均親自參與，得標後共同收款花用，被告二人明知渠等負債累累經濟狀況不佳，
    不足以支付多筆會款，竟共同意圖為自己之不法，於八十四年至八十六年間以會
    養會之方式，連續詐欺自訴人之會款，又取得八個會款後，將之侵占入己；又被
    告丁○○、甲○○於八十七年八月三十一日傍晚，夥同四名不良人士至自訴人住
    處，恐嚇自訴人夫妻，其中一名男子嚇稱：你要這筆錢，我就讓你死得很慘等語
    ，致使自訴人夫妻心生畏懼。因認被告涉有詐欺、侵占及恐嚇罪嫌等語。
二、按犯罪事實應依證據認定之，無證據不得推定其犯罪事實，刑事訴訟法第一百五
    十四條定有明文。又告訴人之指訴，係以被告受刑事訴追為目的，不得僅依告訴
    人指訴遽令被告入罪；事實之認定應憑證據，未發現相當證據，或證據不足以證
    明，自不得以推測或擬制之方法，以為裁判之基礎；又認定不利於被告之事實，
    須依積極證據，苟積極證據不足為不利於被告事實認定時，即應為有利被告之認
    定，更不必有何有利之證據。最高法院四十年台上字第八六號、五十二年台上字
    第一三○○號分別著有判例可資參照。又刑法第三百三十九條第一項詐欺罪之成
    立，以意圖為自己或第三人不法之所有，以詐術使人將本人或第三人之物交付為
    要件。所謂以詐術使人交付，必須被詐欺人因其詐術而陷於錯誤，若其所用之方
    法，不能認為詐術，亦不致使人陷於錯誤，即不構成該罪，亦有最高法院四十六
    年度台上字第二六○號判例可稽。
三、本件自訴人認被告丁○○、甲○○涉有詐欺、侵占及恐嚇等罪嫌，無非係自訴人
    之指述及被告所簽發之本票，為其主要之論罪依據。
四、訊據被告丁○○、甲○○均堅決否認有自訴人所指述之犯行，均辯稱：伊參加自
    訴人的會均有繳錢，直至八十六年六月份自訴人夫妻被關後，才沒有繳，又因相
    信自訴人及本身太忙，才有些已繳會款之本票未馬上取回，且伊所參加之互助會
    中尚有二會活會，若加以相抵，自訴人尚欠伊等的錢，又本案於偵查中檢察官問
    及有無對帳等情，伊等始協同王美珠、簡素貞等人，前往自訴人家中要商談帳目
    之問題，並無自訴人所稱恐嚇之事情等語。經查：（一）被告丁○○、甲○○自
    承參與自訴人之互助會有（１）八十三年九月廿日起至八十六年八月廿日止，共
    三十六會，會金一萬元、（２）八十四年八月三日起至八十七年八月三日止，共
    三十七會，會金一萬元、（３）八十四年十月十六日起至八十七年八月三十一日
    止，共三十五會，會金一萬元、（４）八十四年九月十五日起至八十六年十月三
    十一日止，共廿六會，會金二萬元及（５）八十四年五月廿五日起至八十八年一
    月三十一日止，共四十五會，會金五千元等會，其中被告丁○○參加上開（１）
    至（４）會各一會、（５）；被告甲○○參加上開（２）會一會，並有上開互助
    會各一紙在卷，被告等二人參與自訴人上開互助會共七會應堪認定。（二）又自
    訴人所提出之本票被告等二人所載之到期日大部分是八十六年六月以後之本票，
    有自訴人所提出之本票影本在卷可按，而自訴人丙○○○於偵查中亦自承：他們
    夫妻二人在得標後，大部分是甲○○來領會錢，伊就要求他簽發會款之本票給伊
    抵押，每月給伊會錢，伊才還他本票等語（見八十七年偵字第二九五七號第十二
    頁反面），又被告等二人參加自訴人互助會之時間係在八十四年間，為自訴人所
    自承，而自訴人及其夫乙○○，分別於八十六年五月廿九日及四月廿九入監服刑
    ，亦有本院所查詢之受刑人及被告資料查詢表一紙在卷可按，準此，就上開被告
    參加及繳納互助會之時間以觀，被告等二人辯稱於八十六年五、六月之前，伊等
    均如期繳會款，直至八十六年六月份自訴人夫妻被關才沒有繳等語，應堪採信。
    （三）本件自訴人於八十七年三月間，即向地檢署提起告訴，而於八十七年六月
    六日之庭期中，檢察官亦確有提及「你們有無對帳？」等語（見八十七年偵字第
    二九五七號第廿七頁），可見被告等二人辯稱係前往對帳並非無據。（四）證人
    簡素貞、王美珠均到庭證稱：當天（即八十七年八月三十一日）晚上八點多，伊
    等二人與丁○○、甲○○共四人，前往自訴人的家去談和解的事，由伊等二人及
    丁○○進自訴人家內，自訴人情緒不穩定，有罵我們，甲○○聽到後有出來查看
    ，但沒有聽到甲○○有何恐嚇之言語等語（見本院八十八年八月十八日訊問筆錄
    ），又被告既係因偵查中檢察官提及對帳之事，而前往自訴人家中衡情應無恐嚇
    之動機，否則何必於檢察官提及之後，始前往？且證人簡素貞、王美珠與自訴人
    並無仇隙，又經本院告以偽證之刑責，猶為前開證言，足認其等二人之證言應堪
    採信。
五、綜上，被告自八十四年起即參加自訴人之互助會，並繳款至八十六間年，在主觀
    上已難認其有何不法之意圖，且被告依契約取得會款，尚無所謂施以詐術之問題
    ，揆諸前揭應無詐術之構成要件有間，又取得會款之後，該會款即屬被告之所有
    ，亦無所謂侵占之問題，至於本件被告與自訴人間之互助會，除本院所認定之上
    開七會外，究有無其他互助會，就現存證據無從再為認定，況被告與自訴人間究
    是否尚有活會或係均已死會，均屬民事糾紛，應循民事途徑救濟。另外，被告與
    自訴人間雖有債務糾葛，惟被告係因公訴人之故問及對帳問始前往對帳，並非事
    出無因，且證人簡素貞、王美珠亦均證明被告並無任何恐嚇之情事，是以被告辯
    稱並無恐嚇之情事等語，應堪採信。此外，復查無其他積極事證足資證明被告有
    何自訴人所指之詐欺、侵占及恐嚇之犯行，是以不能證明被告犯罪，自應為無罪
    之判決。至桃園地方法院檢察署檢察官移送併案部分（即八十八年偵字第二九五
    七號、三六八一號）核與本件自訴為同一案件，本院自得一併審理。
六、又同一案件經檢察官依第二百二十八條規定開始偵查者，不得再行自訴，雖為刑
    事訴訟法第三百二十三條第一項前段所明定，惟該條條文係於八十九年二月九日
    所增訂，而公訴人受理本件自訴人之告訴之時間係在八十七年三月間，且請求併
    案之時間係在八十八年四月八日，有本院收文章在卷可按，就受理及併案時間而
    言，並無新法適用之問題，是以本院自得就本件為實體之審理，併此敘明。
據上論斷，應依刑事訴訟法第三百四十三條、第三百零一條第一項，判決如主文。
中      華      民      國      八十九    年    六      月    九      日
                                臺灣桃園地方法院刑事第二庭
                                      法  官  吳進發
右正本證明與原本無異。
如不服本判決，應於判決送達後十日內向本院提出上訴狀( 應附繕本 )，上訴於
臺灣高等法院。
                                      書記官  陳靜娟
中      華      民      國      八十九    年    六      月   二十一   日


司法院資訊處製作；財團法人民間司法改革基金會備份。
